【裁判字號】    89,台上,4973
【裁判日期】    890817
【裁判案由】    偽造文書
【裁判全文】
最高法院刑事判決                              八十九年度台上字第四九七三號
    上訴人  福建高等法院金門分院檢察署檢察官
    被  告  丙○○
            乙○○
            甲○○
右上訴人因被告等偽造文書案件，不服福建高等法院金門分院中華民國八十七年五月
二十九日第二審更審判決（八十六年度上更(一)字第七號，起訴案號：福建金門地方法
院檢察署八十四年度偵字第三二一、三四四號），提起上訴，本院判決如左：
    主  文
原判決撤銷，發回福建高等法院金門分院。
    理  由
本件原判決以：公訴意旨略稱交通部民用航空局（下稱民航局）於民國八十三會計年
度編列預算金額新台幣（下同）八十五萬九千元，供該局金門航空站購買二輛公務車
，該站乃向全進汽車股份有限公司購買福特牌九人座及五人座汽車各一輛，價金合計
九十四萬四千元，超出預算金額，該航空站主任廖國保及承辦會計陳雲龍（以上二人
均已判處罪刑確定）為彌補購車不足款項九萬六千元，乃與提供房屋作為金門航空站
員工宿舍之出租人即被告丙○○、乙○○、甲○○，分別基於共同犯意之聯絡，將自
八十三年十月四日起至八十四年四月四日止，向丙○○承租位於金門縣金城鎮○○路
一三○號二樓房屋，每月一萬元之租金，浮報為二萬元；自八十四年四月一日起至同
年六月三十日止，向乙○○租賃位於金門縣金湖鎮○○路四十五號四樓房屋，每月一
萬六千元之租金，浮報為二萬五千元；同期向甲○○租賃位於金城鎮○○路七十巷五
號二樓房屋，每月一萬元之租金，浮報為一萬五千元，陳雲龍並將此不實之事項，登
載於職務上所掌之帳冊、支出傳票、單據黏存單等公文書上，足生損害於金門航空站
會計業務之正確性，認被告等三人與廖國保、陳雲龍共同涉犯刑法第二百十三條罪嫌
；但經調查結果，認不能證明被告等犯罪。因而維持第一審判決諭知被告三人均無罪
部分，駁回檢察官在第二審之上訴。固非毫無見地。
惟查：(一)、審理事實之法院對於被告有利及不利之證據，應一律注意，詳為調查，綜
合全案證據資料，本於經驗法則以定其取捨，並將取捨證據及得心證之理由於判決內
詳為說明。故證據雖已調查，而尚有其他部分並未調查，仍難遽為被告有利或不利之
認定；如有應調查之證據未予調查，即率行判決，則其判決當然為違背法令。卷查原
法院前審共同被告陳雲龍所據以登載不實事項於其職務上所掌之支出傳票、單據黏存
單，係以被告甲○○名義於八十四年四月十二日所出具領到四萬五千元之領據、被告
乙○○名義於八十四年四月十二日所出具領到七萬五千元之領據及以佛光協會金門分
會圖書流通中心名義於八十四年三月四日、八十三年十月四日出具租金各六萬元之收
據為其所憑，此有上開支出傳票、單據黏存單所附之領據、收據影本在卷可稽（見偵
查卷第七四頁至第七七頁），究竟上開領據及收據是否為被告等所出具？於何時地應
何人要求所書立？凡此與判斷被告等是否與原法院前審共同被告廖國保、陳雲龍成立
公務員登載不實刑責之共同正犯或幫助犯，至有關係，自待釐清。原審對於上開疑點
未予查明，即行判決，尚嫌速斷。(二)、按以幫助他人犯罪之意思而參與犯罪構成要件
之行為者，為共同正犯；若以幫助他人犯罪之意思，對正犯資以助力，而未參與犯罪
構成要件之行為者，則為從犯。卷查，被告丙○○於檢察官偵查中供稱：「（租借情
形？）廖國保與陳雲龍來找我，說他們租住旅館很貴，想租我們民權路一三○號二樓
，我向師傅說，當初訂契約每月二萬元，後來每月只給我們一萬而已，是一次拿六個
月六萬元，另六萬元他們說買車缺車款，要拿去補車款，等有錢再投入功德箱內，錢
是陳雲龍他們搬走才給我的（大約是八十四年二月間），他拿到我的店內給我（即金
湖鎮中正硌十八號）風雅小築茶藝館」、「（當初為何同意他拿六萬元去付車款？）
當初廖國保有事先跟我們講說六萬元要去補車款，我們為了幫助他們，而且我們要成
立佛光協會，不會與人計較租金多少，在講這些事時，陳雲龍有在場」（見偵查卷第
九一頁反面、第九二頁）；另被告甲○○於檢察官偵查中供稱：「（租借情形？）陳
雲龍是我兒子的同事，他們員工沒有地方住，就來向我租房子，我們約定每月租金一
萬五千元，但陳雲龍向我們說他們買車子還缺錢，就每月只給我一萬元，是簽約時就
說好的，租金有時拿一個月，有時拿二個月，是陳雲龍或周小姐拿來的，有時拿給我
或我太太，一直租到十一月份」、「（第一次定租約時到底是如何定？）租金是一萬
元，因為他們要補車款，所以契約定為一萬五千元」（見偵查卷第九二頁反面、第九
三頁）；被告乙○○於檢察官偵查中供稱：「（租金如何付的？）陳雲龍每月初拿給
我的，是他拿到我家復興路四五號我開的自助餐店給我的，他拿二萬五千元給我，我
退他五千元」、「（到底他拿多少錢給你？）一萬六千元，其他四千元是事先說好要
補他們的車款，五千元是主任住陳雲龍家的租金，每月實際拿給我一萬六千元，其他
九千元他（指陳雲龍）先扣下來」（見偵查卷第九三頁反面）各等語。又原法院前審
之共同被告廖國保於法務部調查局福建省調查處（下稱福建調查處）訊問時供稱：「
（購車價金）差價九萬六千元，陳雲龍表示可以報領台灣來之新進同仁房租租金浮報
差額方式彌補」、「我曾在金門航空站內與全體同仁商議解決辦法，本地同仁家中有
餘房可出租者同意簽租賃契約浮報房租彌補購車虧空，八十三年十月至八十四年三月
租員工蔡文享之姊丙○○在金城鎮之房屋，每月租金一萬元浮報為二萬元，浮報六個
月總計浮報六萬元，自八十四年四月至六月改租員工陳振訓在金城鎮房屋每月租金一
萬元，浮報為一萬五千元，浮報三個月計浮報一萬五千元，另自八十四年四月至六月
另租乙○○在金湖鎮房屋，租金每月一萬六千元，浮報為二萬五千元，三個月浮報二
萬七千元，金航站員工宿舍共租三處地點，自八十三年十月至八十四年六月總計浮報
十萬二千元」（見偵查卷第二一頁、二二頁反面）；另同案被告陳雲龍於福建調查處
訊問時供稱：「因超出民航局預算……差價九萬六千元，廖國保主任指示我以浮報房
租金額之方式來彌補，在八十三年十月初起由主任找航空站工友蔡文享家在金城鎮權
之樓房租給航空站員工作為宿舍，租期自八十三年十月至八十四年三月底計六個月，
每月租金一萬元，主任交代我要浮報為每月租金二萬元，總計浮報租金六萬元，自八
十四年四月起，二位女同事……要改租另一在航空站工友之陳振訓家中，地址為金城
鎮○○路七十巷五號，租金每月一萬元，浮報為一萬五千元，另三位男同事……租在
我高中同學乙○○家中，地址為金湖鎮○○路四五號，租金每月一萬六千元，浮報為
二萬四千元，三個月合計共浮報四萬二千元」（見偵查卷第二四頁）各等語，核與被
告丙○○、甲○○、乙○○上開於檢察官偵查中之供述相符。則能否謂被告等三人與
廖國保、陳雲龍在簽立房屋租賃契約之初並無在租約上虛偽登載租金俾供陳雲龍以浮
報租金彌補車款差價之認識﹖而廖國保、陳雲龍皆係任職於金門航空站之公務員，如
為被告等所知悉；廖國保及陳雲龍等虛載租約租金之目的係欲用以彌補預算不足之車
款，勢必將該虛偽租金登載於報銷款項之收支傳票或黏貼憑證等公文書內，憑以報帳
等情，被告等能否諉為不知？果前開支出傳票、單據黏存單所附之領據、收據確實為
被告等所出具，則能否謂被告等未具有幫助廖國保、陳雲龍公務員登載不實犯罪之意
思並已有所助力﹖原審遽以金門航空站之帳冊、支出傳票、單據黏存單均為陳雲龍所
製作，被告等三人未參與於公文書上登載之行為，且被告等對於政府機關購置物品後
，應製作何種文書或於何種文書上為登載，實無從得知，而認被告等並無為自己或幫
助廖國保、陳雲龍於公文書登載不實之犯意，難謂無違論理法則與經驗法則。檢察官
上訴意旨執以上諸端指摘原判決不當，非無理由，應認有予撤銷發回更審之原因。
據上論結，應依刑事訴訟法第三百九十七條、第四百零一條，判決如主文。
中      華      民      國    八十九    年      八      月     十七     日
                              最高法院刑事第十庭
                                  審判長法官  曾  有  田
                                        法官  陳  宗  鎮
                                        法官  劉  介  民
                                        法官  魏  新  和
                                        法官  蕭  權  閔
      右正本證明與原本無異
                                              書  記  官
中      華      民      國    八十九    年      八      月    二十五    日


司法院資訊處製作；財團法人民間司法改革基金會備份。
